臺灣彰化地方法院民事判決　94年度訴字第437號
原　　　告　國泰世華商業銀行股份有限公司
法定代理人　甲○○
訴訟代理人　吳光陸律師
複　代理人　庚○○
被　　　告　戊○○
　　　　　　卡利貿易有限公司
上列一人
法定代理人　丙○○　　住同上
共　　　同
訴訟代理人　黃耀南律師
上列當事人間請求確認租賃關係不存在事件，本院於民國94年10
月7 日言詞辯論終結，判決如下：
    主  文
確認被告戊○○、卡利貿易有限公司間就坐落彰化縣員林鎮○○
段六七○地號土地上之二一三號建物即門牌號碼彰化縣員林鎮○○路八一號建物（含增建部分）之租賃關係不存在。
訴訟費用由被告負擔。
    事實及理由
一、原告主張：世華聯合商業銀行股份有限公司（下稱世華銀行
    ）於民國92年10月27日與國泰商業銀行股份有限公司（下稱
    國泰銀行）合併為國泰世華商業銀行股份有限公司即原告，
    原世華銀行權利由原告概括承受，合先敘明。緣坐落彰化縣
    員林鎮○○段670 地號土地上之213 號建物即門牌號碼彰化
    縣員林鎮○○路81號建物（含增建部分，下稱系爭房屋），
    係被告戊○○於82年4 月29日因買賣而取得所有權，為擔保
    對原告債務，於89年3 月15日設定本金最高限額抵押權新台
    幣（下同）16,800,000元予原告，並於89年3 月17日出具切
    結書，聲明系爭房屋於設定抵押權時絕無任何租賃關係存在
    ，同日邀同其母己○○○為連帶保證人，向原告共借貸14,0
    00,000元。嗣因被告戊○○於89年6 月17日起即未再繳息，
    計共積欠原告13,916,016元未為清償，經原告向本院聲請核
    發支付命令確定後持以聲請強制執行，並經本院以90年度執
    字第4823號執行，詎於強制執行程序中，被告卡利貿易有限
    公司（下稱卡利公司）竟具狀陳報其於83年1 月10日向原名
    黃逸政之被告戊○○承租系爭房屋，租期至103 年1 月10日
    止，一方面租期過長，另一方面租賃成立在抵押權設定之前
    ，致原告無法依民法第866 條規定除去租賃權，致拍賣無人
    應買，經再次聲請本院以92年度執字第154673號執行，仍未
    拍定，致原告債權至今未能實現。查被告戊○○既於貸款之
    初簽立切結書，表明系爭房屋於設定抵押權時無租賃關係存
    在，且被告卡利公司原負責人丁○○與被告戊○○係父子關
    係，苟有租賃何以仍出具切結書？況依保證書、借據，連帶
    保證人己○○○住址即為系爭房屋，被告戊○○借款申請書
    亦載明住居彰化縣員林鎮○○路81號，又依租賃契約第1 條
    約定，足知被告卡利公司並非使用系爭房屋全部，未使用部
    分仍供被告戊○○居住，顯見系爭房屋為被告戊○○與父母
    居住，顯無可能與父親為負責人之被告卡利公司成立租賃關
    係，又該公司現負責人變更為丙○○，係被告戊○○之配偶
    ，益見不可能有租賃關係。況上開租賃契約租期長達20年，
    租金約定每年24,000元，即每月2,000 元，顯不符合當地行
    情。再租賃契約第3 條約定地價稅、房屋稅、水電費及凡使
    用房屋所必需支付之費用由乙方即被告卡利公司支付，與一
    般租賃之承租人不可能負擔稅金之常情亦屬有違。又據被告
    戊○○84年度及85年度綜合所得稅核定通知單上，填載被告
    卡利公司租賃所得為34,583元，不僅與租賃契約書約定每年
    24,000元不合，更與被告卡利公司84年度營利事業所得稅結
    算申報核定通知書之租金支出為24, 000 元不符，足見顯係
    為避稅，始由被告戊○○虛偽申報租金收入，由被告卡利公
    司虛偽申報租金支出。再依被告戊○○借貸之個人資料表，
    其為被告卡利公司之股東，既為股東，足見被告卡利公司為
    家族公司，故不可能有租賃關係存在。綜上，被告間就系爭
    房屋所定之租賃契約顯係通謀虛偽意思表示，依民法第87條
    第1 項前段規定應屬無效。茲因其等主張租賃關係存在，致
    妨礙原告抵押權之行使與債權受償，原告自得訴請確認該租
    賃關係不存在，並有確認利益，爰依通謀虛偽意思表示之法
    律關係，提起本訴等語。並聲明：除訴訟費用負擔比例外，
    如主文所示。
二、被告則以：原告曾於92年間對被告戊○○提出詐欺之告訴，
    惟經台灣彰化地方法院檢察署檢察官以92年度偵字第3747號
    為不起訴處分在案，蓋被告戊○○至原告經辦人乙○○處補
    簽名時，根本連切結書內容皆來不及看，更未經問起系爭房
    屋是否有租賃關係存在之情事，此由切結書、本票、借據上
    於被告戊○○簽名之上皆有明顯打勾記號，即可證蓋章與簽
    名係不同時間分開行使，被告戊○○僅係被動在債權人指定
    處簽名而已，根本不知切結書內容為何。又貸款之初，係由
    己○○○先於89年3 月16日帶同自己及被告戊○○印章，到
    原告處由行員乙○○於所有貸款申請表等相關資料上蓋印，
    乙○○並言明由她代蓋較快且不會蓋錯，然後均由乙○○指
    定在有蓋章處之上面逐一簽名，甚至申請保證書、借據等資
    料表上均係空白，事後再由行員補填上去，故被告戊○○否
    認切結書內容之真正性。又租金約定每年24,000元，乃本於
    契約自由原則，且為家族公司，又長期租用，復負擔稅負，
    故租金較為便宜，亦無不合理之處。另被告間確有租賃關係
    存在，有房屋租賃契約書為證，且被告戊○○歷年皆有申報
    租賃所得，而被告卡利公司歷年亦有申報租賃支出。而被告
    戊○○84年度及85年度綜合所得稅核定通知單上載明被告卡
    利公司租賃所得為34,583元，固與租賃契約書約定每年24,0
    00元不合，此乃因國稅局每年核定時會根據地段行情價值適
    度調整高低核算，嗣經核定調高為34,583元，不能以此否定
    租賃契約之真正性；另被告卡利公司早於83年1 月10日即向
    被告戊○○承租系爭房屋，租期自83年1 月10日至103 年 1
    月10日止，此租賃關係成立在被告戊○○與原告設定抵押權
    設定之前，此乃不爭之事實。況83年1 月10日成立租約，距
    89年3 月17日設定抵押權之時間，相距6 年之久，顯非臨時
    簽立租約等語，資為抗辯。並聲明：原告之訴駁回。訴訟費
    用由原告負擔。
三、兩造不爭執之事實：
  (一)世華銀行與國泰銀行於92年6 月26日經財政部核准合併，國
    泰銀行為消滅銀行，世華銀行為存續銀行，並於合併後更名
    為國泰世華商業銀行股份有限公司即原告，原世華銀行之權
    利義務關係由原告概括承受。
  (二)系爭房屋係被告戊○○所有，為擔保對原告債務，於89年3
    月15日設定本金最高限額抵押權16,800,000元予原告，並於
    89年3 月17日邀同其母己○○○為連帶保證人，向原告共借
    貸14,000,000元。
  (三)嗣因被告戊○○未依約繳息，計共積欠原告13,916,016元未
    為清償，經原告向本院聲請核發支付命令確定後，聲請本院
    以90年度執字第4823號事件強制執行時，被告卡利公司具狀
    陳報其自83年1 月10日起，即向被告戊○○承租系爭房屋，
    租期至103 年1 月10日止。
    以上為兩造所不爭執，並有財政部92年6 月26日台財融二字
    第0920028794號函、股份有限公司變更登記表、本院公告、
    土地登記謄本、建物登記謄本、本票、借據、民事陳報狀、
    房屋租賃契約書、借款申請書、保證書、本院90年度促字第
    1815號支付命令、支付命令聲請狀在卷可憑，復經本院調閱
    90年度執字第4823號清償債務強制執行卷宗核閱無誤，本院
    採為判決基礎。
四、本件主要爭點：
  (一)原告起訴有無確認利益。
  (二)切結書是否真正。
  (三)被告間就系爭房屋所成立之租賃關係是否實在。
五、得心證之理由：
  (一)關於爭點一之原告起訴有無確認利益部分：
    按確認法律關係之訴，非原告有即受確認判決之法律上利益
    者，不得提起之；確認證書真偽或為法律關係基礎事實存否
    之訴，亦同，民事訴訟法第247 條第1 項規定甚明。所謂即
    受確認判決之法律上利益，係指法律關係之存在與否不明確
    ，致原告在私法上之地位有受侵害之危險，而此危險得以對
    於被告之確認判決除去之者而言，故確認法律關係成立或不
    成立之訴，苟具備前開要件，即得謂有即受確認判決之法律
    上利益，縱其所求確認者為他人間之法律關係，亦非不得提
    起（最高法院42年度台上字第1031號、52年度台上字第1922
    號判例意旨參照）。本件原告起訴主張被告間就系爭房屋之
    租賃關係不存在，被告否認之，其中被告卡利公司於本院90
    年度執字第4823號強制執行事件中，並曾具狀表示其係系爭
    房屋之承租人，業據本院調取該執行事件核閱屬實，足認兩
    造就系爭房屋究有無租賃關係存有爭執，如不訴請確認，不
    惟該項法律關係之存否無法明確，且因前揭執行事件依據被
    告卡利公司所陳，於系爭房屋之拍賣公告上均載明系爭房屋
    由該公司承租中，拍定後不點交，經最後一次拍賣後，仍無
    人應買或承受，依法視為撤回執行，並核發債權憑證予原告
    ，後原告持前述債權憑證，再次聲請本院以92年度執字第15
    467 號強制執行，經最後一次拍賣，仍無人應買或承受，依
    法視為撤回執行，並再次核發債權憑證予原告等情，亦經本
    院查閱前揭執行卷宗無誤，並有被告提出之本院執行處通知
    、囑託塗銷查封登記函在卷可憑。按不動產所有人，設定抵
    押權後，於同一不動產上，得設定地上權及其他權利。但其
    抵押權不因此而受影響，民法第866 條定有明文。又按抵押
    權為擔保物權，不動產所有人設定抵押權後，於同一不動產
    上，固仍得為使用收益，但如影響於抵押權者，對於抵押權
    人不生效力。故執行法院認抵押人於抵押權設定後，與第三
    人訂立之租約，致影響於抵押權者，得依聲請或職權除去其
    租賃關係，依無租賃狀態逕行強制執行（最高法院74年度台
    抗字第227 號、86年度台抗字第588 號判例意旨參照），是
    以，本件被告間就系爭房屋之租賃關係倘真係合法存在，因
    該租賃關係係成立於上開抵押權設定之前，則執行法院自不
    得除去該租賃關係，祇得為有租賃關係存在之不動產拍賣，
    而於拍賣公告載明有租賃關係之事實，亦即於拍賣公告記載
    拍定後不點交，則衡諸常情，此勢將影響應買人投標應買之
    意願，並影響該等抵押房地之交換價值，使其價值因而減少
    ，致拍賣所得之價額，不足以清償所擔保之債權，降低原告
    之債權經由強制執行程序受償之可能性，準此以觀，兩造間
    之此項爭執如不予釐清，將致原告對於被告戊○○所享有之
    借款債權，無法經由系爭房屋之拍賣程序獲得滿足，不得謂
    原告在私法上之地位無受侵害之危險，揆之首開說明，原告
    提起本件確認之訴以排除此項危險，顯有確認利益，先予敘
    明。
  (二)關於爭點二之切結書是否真正部分：
  (1)原告主張被告戊○○於借款時，曾於89年3 月17日出具切結
    書，聲明系爭房屋於設定抵押權時絕無任何租賃關係存在一
    節，業據提出核屬相符之切結書為證，被告固否認之，並辯
    稱：被告戊○○至原告經辦人乙○○處補簽名時，根本連切
    結書內容皆來不及看，更未經問起系爭房屋是否有租賃關係
    存在之情事，此由切結書、本票、借據上於被告戊○○簽名
    之上皆有明顯打勾記號，即可證蓋章與簽名係不同時間分開
    行使，被告戊○○僅係被動在債權人指定處簽名而已，根本
    不知切結書內容為何。又貸款之初，係由己○○○先於89年
    3 月16日帶同自己及被告戊○○印章，到原告由行員乙○○
    於所有貸款申請表等相關資料上蓋印，乙○○並言明由她代
    蓋較快且不會蓋錯，然後均由乙○○指定在有蓋章處之上面
    逐一簽名，甚至申請保證書、借據等資料表上均係空白，事
    後再由行員補填上去云云。
  按當事人主張有利於己之事實，就其事實有舉證之責任。又
    私文書經本人或其代理人簽名、蓋章或按指印或有法院或公
    證人之認證者，推定為真正，民事訴訟法第277 條及第 358
    條第1 項分別定有明文。查：上開切結書上所蓋用之「戊○○」印文係屬真正，而「戊○○」簽名則係被告戊○○本人
    親自簽署之事實，為被告所不爭執，是上開切結書依法即推
    定為真正，被告復未能舉證證明前揭經推定為真正之切結書
    非屬真正，則被告否認切結書係屬真正，尚屬乏據，無從採
    信，是以，原告前開主張，堪信為真實。至被告雖以前詞置
    辯，而亦否認切結書實質之真正性，然當時承辦本件貸款業
    務對保事宜之證人汪淑宜已證稱：切結書係於對保時簽署，
    簽署時曾向被告戊○○本人確認系爭房屋有無出租，被告戊○○表示沒有，即簽署上開切結書，當時係己○○○先上來
    表示被告戊○○在停車，並將被告戊○○印章交予伊，伊先
    蓋妥被告戊○○印章後，隔沒幾分鐘被告戊○○即上來，伊
    有向被告戊○○說明切結書大致內容，被告戊○○始簽名，
    且簽署切結書時，曾向被告戊○○說明切結書有兩份，其中
    一份係房子有出租，另一份係房子未出租，被告戊○○即簽
    署房子未出租之該份切結書等語在卷。況前揭切結書內容為
    「立切結書人為擔保借款人對貴行所負借款等一切債務經將
    左開本人所有不動產抵押予貴行並辦妥抵押權設定登記。立
    切結書人茲向貴行聲明該項不動產於設定抵押權予貴行之時
    絕無任何租賃關係存在，特立本切結書為證，此致世華聯合
    商業銀行，不動產標示彰化縣員林鎮○○段670 地號地目建
    面積114 平方公尺建物門牌彰化縣員林鎮○○路81號面積21
    9.76平方公尺，立切結書人戊○○，中華民國89年3 月17日
    」，內容相當簡短，且主要內容僅二項，既非內容繁雜而不
    易知悉每條項規定內容，且簽名時，一望即可知悉切結書之
    目的與意義，甚為容易知悉，而被告戊○○教育程度為五專
    畢業，業據其陳明在卷，既非目不識丁，且提供其所有之不
    動產即系爭房屋設定抵押權，影響權益甚鉅，以其智識程度
    ，理應詳加瞭解所簽署文件對其權利義務所生影響，以保障
    自身權益，焉有未知切結書內容即貿然簽名之理？是被告戊○○辯稱至原告經辦人乙○○處補簽名時，根本連切結書內
    容皆來不及看，更未經問起系爭房屋是否有租賃關係存在之
    情事云云，即非足取。
  而被告雖聲請傳訊己○○○為證，證人己○○○固亦證述：
    伊一人攜帶自己及被告戊○○印章至銀行，乙○○即說印章
    先給她，她在切結書、本票、借據等資料上蓋妥伊與被告戊○○兩人之印章後，叫伊簽名，隔天被告戊○○才至銀行簽
    名，被告戊○○至銀行時伊沒有去等語，然證人己○○○係
    被告戊○○之母，基於至親情誼，自難期其所為之證詞真實
    可信，就令證人己○○○所言屬實，然執此至多僅能證明切
    結書上「戊○○」之印文與簽名非同時所為，惟被告戊○○
    於切結書上簽名時，業經承辦人員乙○○之告知及自己於簽
    名時查看切結書而已知悉切結書內容，已如前述，是證人己○○○前揭證詞，亦無從資為被告戊○○不知切結書內容之
    證據。此外，被告戊○○就其抗辯不知前開切結書內容之事
    實既不能舉證證明，則其前開所辯，自不足採信。
  (三)關於爭點三之被告間就系爭房屋所成立之租賃關係是否實在
    部分：
  按確認法律關係不存在之訴，如被告主張其法律關係存在時
    ，應由被告負舉證責任（最高法院42年度台上字第170 號判
    例參照）。復按稱租賃者，為當事人約定，一方以物租與他
    方使用、收益，他方支付租金之契約，民法第421 條第1 項
    定有明文。本件原告既訴請確認被告間就系爭房屋之租賃關
    係不存在，而被告辯稱該等法律關係確為合法存在，則依上
    開判例意旨及法條規定，自應由被告就其等於系爭房屋租賃
    法律關係之發生所須具備之要件，即被告間就系爭房屋有成
    立租賃關係之合意、被告卡利公司曾支付租金予被告戊○○
    ，及被告戊○○將系爭房屋交付被告卡利公司使用收益等事
    實，負舉證責任。
  復按檢察官不起訴處分，無拘束民事訴訟之效力，又刑事判
    決所為事實之認定，於獨立民事訴訟之裁判時，本不受其拘
    束，原審斟酌全辯論意旨及調查證據之結果，依自由心證，
    為與刑事判決相異之認定，不得謂為違法（最高法院41年度
    台上字第1307號判例意旨參照）。本件原告以被告戊○○出
    具切結書表明系爭房屋絕無任何租賃關係存在，致原告陷於
    錯誤，始核貸14,000,000元，因認被告戊○○涉嫌詐欺罪嫌
    ，而向台灣彰化地方法院檢察署檢察官提出告訴，經該署檢
    察官以被告戊○○出租系爭房屋予被告卡利公司之租期係自
    83年1 月10日起至103 年1 月10日止，且被告卡利公司自83
    年起即在年度營利事業所得稅中提列租金支出，有房屋租賃
    契約書及被告卡利公司83年度營利事業所得稅結算申報核定
    書各1 份在卷足憑，足徵系爭房屋確於83年間即已出租予被
    告卡利公司……原告尚非因被告戊○○出具切結書而借款予
    被告戊○○，乃係因被告戊○○之家族在彰化縣員林地區之
    信用可靠，復以本票、借據、設定抵押為借款對價，以利原
    告債權之保障，原告始同意本件貸款案，故被告戊○○所為
    與刑法詐欺罪之犯罪構成要件有間為由，而於92年5 月7 日
    ，以92年度偵字第3747號為不起訴處分確定，固有該不起訴
    處分書附卷可按，惟原告既否認被告所提之房屋租賃契約書
    之真正，依民事訴訟法第357 條私文書應由舉證人證其真正
    之規定，自應由被告負舉證責任，對此被告聲請傳訊證人己○○○作證，而證人己○○○亦證稱：因被告卡利公司負責
    人即伊先先丁○○沒空，故委任伊處理承租事宜，租約係伊
    代理被告卡利公司與被告戊○○簽立等語，然就租賃之範圍
    ，證人己○○○證稱：公司使用部分係整棟，一至三樓含增
    建部分等語，與證人丁○○證稱：公司使用房屋範圍係在一
    樓等語，其二人證詞即有所歧異；再依上開房屋租賃契約書
    第2 條租賃期限所載，足知系爭房屋租賃期限係自83年1 月
    10日起，至103 年1 月10日止，然83年1 月10日前，系爭房
    屋即由被告卡利公司使用，業據被告戊○○供承在卷，衡情
    ，應係自租賃期限開始，始會將租賃標的物即系爭房屋交付
    承租人即被告卡利公司使用，焉有於租賃期限開始前，即將
    系爭房屋交付被告卡利公司使用且未收取分毫租金之理？是
    前述租賃契約書形式上可否認有證據力，及其內容是否可信
    ，即有可疑。
  又被告戊○○於82至88年度申報綜合所得稅時，就被告卡利
    公司租金收入部分，申報為24,000元，89至92年度卡利公司
    之法定代理人丙○○申報其配偶即被告戊○○租金收入，則
    為60 ,000 元；84、85、87、88年度，被告戊○○就前開租
    金收入，經財政部台灣省中區國稅局核定提高為34,583元、
    89至92年度經核定提高為34,200元；另被告卡利公司84至88
    年度申報營利事業所得稅時，就承租系爭房屋之租金支出申
    報為24 ,000 元，89至92年度則申報為60,000元等情，固有
    財政部台灣省中區國稅局綜合所得稅核定通知書、財政部台
    灣省中區國稅局員林稽徵所94年7 月1 日中區國稅員林一字
    第0940015323號函檢送之相關資料、94年8 月23日中區國稅
    員林二字第0940020625號檢送之綜合所得稅核定通知書、94
    年9 月7 日中區國稅員林二字第0940022272號函檢送之綜合
    所得稅結算申報書在卷可稽。惟查：系爭租約係自83年1 月
    10日起算，則被告戊○○於82年度就系爭房屋焉會有租金所
    得並進而申報？又就83年度之租金所得，因83年1 月1 日至
    83 年1月9 日尚未出租，故該段期間應予扣除，則該年度租
    金所得應係23,408元（24,000÷36 5×356 ＝23,408，小數
    點以下四捨五入），被告戊○○何以申報為24,000元？另既
    每年租金皆為24,000元，何以82至88年度租金所得申報為24
    ,000 元 ，89至92年度則申報為60,000元，不同年度租金收
    入竟會有所不同？準此以觀，被告卡利公司是否確有支付租
    金予被告戊○○，顯非無疑。故應以原告主張係為避稅，始
    由被告戊○○虛偽申報租金收入，由被告卡利公司虛偽申報
    租金支出等語，較為可信，而被告辯稱被告戊○○歷年皆有
    申報租賃所得，而被告卡利公司歷年亦有申報租賃支出，顯
    見被告間確有租賃關係存在云云，要無可採。
  再被告戊○○係於知悉切結書內容之情況下，始簽名於其上
    ，且其既為系爭房屋之所有權人，對於該房屋之使用狀況當
    知之甚詳，倘其確自83年1 月10日起至103 年1 月10日止，
    即將系爭房屋出租予被告卡利公司，實無於租賃關係存續期
    間提供系爭房屋設定抵押權予原告時，立書切結系爭房屋並
    無租賃關係存在之理，則被告戊○○既早已立書切結擔保系
    爭房屋確無任何租賃關係存在，則被告戊○○嗣後於遭強制
    執行之際，始由被告卡利公司出面抗辯有租賃關係存在，顯
    與被告戊○○切結擔保之事實不符，顯難以採信。
  綜上所述，雖被告戊○○業經台灣彰化地方法院檢察署檢察
    官為不起訴處分確定，惟該不起訴處分並無拘束本院之效力
    ，且本院斟酌全辯論意旨及調查證據之結果，依自由心證，
    認被告所提之前揭證據既無法證明被告間就系爭房屋確有租
    賃關係存在，則原告主張被告間就系爭房屋之租賃關係不存
    在，其等間所定之租賃契約顯係屬通謀虛謀意思表示，應屬
    無效等語，即堪採信。
六、按表意人與相對人通謀而為虛偽意思表示者，其意思表示無
    效，民法第87條第1 項前段定有明文，被告間就系爭房屋所
    定之租賃契約既屬通謀虛偽意思表示而無效，則原告基於上
    開規定，訴請確認被告間就系爭房屋之租賃關係不存在，為
    有理由，應予准許。
七、本件事証已臻明確，兩造其餘攻擊防禦方法與判決結果不生
    影響，自無庸一一論究，併此敘明。
據上論結，本件原告之訴為有理由，依民事訴訟法第78條、第85
條第1項前段，判決如主文。
中　　華　　民　　國　　94　　年　　11　　月　　7 　　日
                  民事第一庭    法　官　游秀雯
以上正本係照原本作成。
如對判決上訴，應於判決送達後20日內向本院提出上訴狀。
中　　華　　民　　國　　94　　年　　11　　月　　9 　　日
                      　　　    書記官　張西武
